臺灣高等法院臺中分院民事判決　　　　　 100年度上字第93號
上　訴　人　蕭張雀華
兼訴訟代理人　蕭貴玲
上　訴　人　　蕭貴璧
上 列 一人　　　　　　　居彰化市○○路○段600號
訴訟代理人　　陳信宏　　住彰化市○○路○段600號
上　訴　人　　蕭張秀　住彰化縣社頭鄉里仁村6鄰崙雅巷40號
　　　　　　　蕭慶勳　住彰化縣彰化市○○街35巷10弄11號
　　　　　　　　　　　居彰化縣彰化市○○街35巷10弄6號
　　　　　　　蕭慶豐　住彰化縣和美鎮○○里○○鄰○○路41巷
　　　　　　　　　　　　12號
　　　　　　　蕭璦琪　住彰化縣社頭鄉里仁村6鄰崙雅巷40號
　　　　　　　蕭靜怡　住彰化縣社頭鄉里仁村6鄰崙雅巷40號
前列四人共同
訴訟代理人　　陳家鎮　住彰化縣田中鎮○○里○○路○段392巷
　　　　　　　　　　　　79號
上　訴　人　　蕭蕙馨　（原名楊聖慧）
　　　　　　　　　　　住彰化縣社頭鄉里仁村崙雅巷40號
　　　　　　　　　　　居彰化縣彰化市○○里○○鄰○○○路69
　　　　　　　　　　　　巷4弄12號
　　　　　　　蕭卿　住彰化縣社頭鄉里仁村6鄰崙雅巷40號
　　　　　　　蕭宗　住桃園縣八德市○○里○鄰○○路38號
　　　　　　　蕭清　住新北市○○區○○里○鄰○○街82巷4
　　　　　　　　　　　　號3樓
　　　　　　　許金盾　住彰化縣大城鄉○○村○鄰○○路470號
　　　　　　　　　　　居彰化縣員林鎮○○路○段380號
被 上 訴人　　劉水河　住彰化縣社頭鄉橋頭村圳尾巷12號
上列當事人間請求分割共有物事件，上訴人對於民國99年12月24
日臺灣彰化地方法院98年度訴字第825號第一審判決提起上訴，
本院於100年6月21日言詞辯論終結，判決如下：
    主  文
上訴駁回。
第二審訴訟費用由兩造按如原審判決附表所示應有部分比例負擔
。
    事實及理由
一、本件被上訴人請求分割共有物，對於共有人全體必須合一確
    定，故上訴人蕭貴玲提起上訴，其效力及於同造之其餘當事
    人，原審被告蕭張秀等12人均應併列為上訴人，核先敘明。
二、本件上訴人蕭慶豐、蕭蕙馨（即楊聖慧）、蕭貴璧、蕭宗
    、蕭清經合法通知，均未於言詞辯論期日到場，經核無民
    事訴訟法第386條所列各款情形，爰依被上訴人之聲請，就
    此部分由其一造辯論而為判決。
三、被上訴人主張：
    坐落彰化縣社頭鄉里○段930地號地目田土地（下稱系爭土
    地）為兩造所共有，各共有人之應有部分詳如原判決附表所
    示，系爭土地並未定有不分割之期限，亦無物之使用目的不
    能分割之情形，被上訴人迭商請上訴人等協議分割，惟均無
    結果，爰依民法第823條、第824條之規定訴請准予強制分割
    ，並請求按彰化縣田中地政事務所（民國）99年9月6日字77
    0號收件、複丈日期99年9月24日之土地複丈成果圖方案圖二
    （下稱附圖甲案）所示之分割方法為分割等語，並聲明：請
    求判決兩造共有之系爭土地准予原物分割，其分割方法如原
    判決附圖甲案所示。
四、上訴人方面之陳述：
  (一)上訴人許金盾、蕭慶勳、蕭慶豐部分：同意分割，並請求依
    照上訴人許金盾所提如彰化縣田中地政事務所99年9月6日字
    771號收件、複丈日期99年9月24日之土地複丈成果圖方案圖
    三（下稱附圖乙案）所示之分割方法為分割。
  (二)上訴人蕭貴璧、蕭清、蕭張雀華、蕭貴玲部分：同意分割
    ，並請求依照如上訴人蕭貴玲所提如彰化縣田中地政事務所
    99年9月28日字839號收件、複丈日期99年11月8日之土地複
    丈成果圖（下稱附圖丙案）所示之分割方法為分割。
  (三)上訴人蕭張秀、蕭靜怡、蕭卿、蕭宗均未於原審最後言
    詞辯論期日到場，惟據渠等於前辯論期日到場陳述：皆同意
    分割，惟對於分割方案，則未表示意見。
  (四)上訴人蕭璦琪、蕭蕙馨（即楊聖慧）均未於原審言詞辯論期
    日到場，亦未提出任何書狀作何聲明或陳述。
五、原審審酌兩造提出之攻擊防禦方法後，判決兩造共有坐落彰
    化縣社頭鄉里○段930地號、地目田、面積9721.64平方公尺
    之土地應予分割，其分割方法為如原判決附圖乙案所示。上
    訴人蕭貴玲不服，提起上訴，於本院聲明：原判決廢棄；請
    求按如附圖修正之丙案分割。被上訴人答辯聲明：駁回上訴
    。
六、兩造於本院補充陳述略以：
  (一)上訴人蕭貴玲、蕭張雀華、蕭貴璧部分：原判決採乙案分割
    ，將M部分土地配給上訴人許金盾、N部分土地分配給被上訴
    人，該部分有上訴人所有農舍及水池水塔等工作物，農舍內
    有廁所、浴室、客廳等，皆係供管理毗鄰之魚池所必須設施
    ，該魚池土地地號931號如同系爭930地號土地，為先祖所遺
    ，當年分業時係由上訴人所屬一房所管理使用。分業時上訴
    人並未分配930地號耕地，而係分配931地號魚池供該房毗鄰
    管業，如採乙案分割，將致上訴人無法正常合理經營管理魚
    池。且上訴人分配之L部分土地，僅北側鄰接道路，因係狹
    長土地，將來上訴人內部再行分割後，有2人沒有道路可對
    外聯絡。上訴人願保持共有之前提是要採用上訴人所提之丙
    案分割。系爭930地號耕地與相毗鄰931地號魚池，分由四房
    子孫管業，其中一房持分四分之一被法院拍賣，該房原耕作
    位置在系爭930地號土地西南角，屬最劣土地，但仍有田埂
    得出入，自應由拍定人分配取得該西南角土地。倘不可行，
    上訴人再提修正之分割方案丙案，即修正中間道路調整位置
    使不傷害現有圍牆；上訴人蕭張雀華分得之M、蕭貴璧分得
    之D皆移到最下面；移動後，道路及各共有人持分面積皆不
    變，分割線位置配合調整；上訴人蕭張雀華同意未臨道路而
    由田埂出入。被上訴人與上訴人許金盾拍定所得位置係被拍
    賣人原分業位置，符合公平正義原則；同意提供3公尺道路
    ，有利被上訴人與上訴人許金盾使用；上訴人蕭貴玲仍保有
    管理毗鄰魚池所必須設施即農舍等工作物，始不違先祖分業
    之初衷等語。
  (二)上訴人蕭張秀、蕭慶豐、蕭璦琪、蕭靜怡、蕭蕙馨（原名楊
    聖慧）、蕭卿同意乙案分割。
  (三)被上訴人部分：上訴人蕭貴玲主張系爭土地之水塔南側有其
    父所建之建築物，與事實不符，實際該建築物係坐落鄰地之
    931地號土地。被上訴人原提甲案，各共有人有農路出入，
    為考量共有人間之和諧起見，始同意改採上訴人許金盾所提
    乙案，其利大於弊，至上訴人蕭貴玲所提丙案，因共有人分
    割後土地無路可通行，且農路寬度不夠，又曲折彎蜒不適通
    行，並須拆除三合院南側圍牆和有人居住之西側房子，為共
    有人所反對，亦不同意修正之丙案。
七、得心證之理由：
  (一)本件被上訴人主張系爭土地為兩造所共有，各共有人之應有
    部分如原判決附表所示，並無因物之使用目的不能分割之情
    事，或契約訂有不分割之期限，兩造間就分割方法無法達成
    分割協議之事實，業據提出土地登記第二類謄本、地籍圖謄
    本等件在卷為憑，並為上訴人所不爭執，是被上訴人之主張
    自堪信為真實。從而，被上訴人依據上開規定請求裁判分割
    系爭土地，洵屬有據，應予准許。次按農業發展條例第3條
    第11款規定：「耕地：指依區域計畫法劃定為特定農業區、
    一般農業區、山坡地保育區及森林區之農牧用地。」，系爭
    土地屬彰化縣社頭鄉都市計劃範圍內之農業區土地，並非農
    業發展條例第16條所稱之耕地，自不受農業發展條例最小分
    割面積及分割筆數之限制，附此敘明。
  (二)查本件系爭土地略呈南北走向規則長方形，僅北側有一缺口
    （同段929地號土地坐落），北面相鄰之同段993地號土地現
    為路名不詳道路通往位於西面之中山路，部分為水溝用地，
    向東則通往崙雅巷及民生路，為主要出入道路，上訴人蕭
    卿於系爭土地東北角部分建有門牌號碼彰化縣社頭鄉里仁村
    崙雅巷40之9號之磚造平房建物住用（編號A面積356.96平方
    公尺，含磚造平房、空地），土地之東側經私設約2米寬之
    通路通往系爭土地北邊之同地段929地號土地上三合院建物
    ，土地之西北部即接鄰同段929地號土地之西側部位坐落有
    上訴人蕭貴璧、蕭張雀華、蕭貴玲使用之磚木造平房建物編
    號K面積47.18平方公尺，除上開建物外，其餘東面部分土地
    分別為上訴人蕭慶勳、蕭慶豐、蕭張秀、蕭靜怡、蕭璦琪、
    蕭蕙馨（即楊聖慧）所占用，種植番茄、水稻，中間部分土
    地則為上訴人蕭卿、蕭宗、蕭清共同占用，種植水稻
    ，西面部分土地分別為上訴人蕭貴璧、蕭張雀華、蕭貴玲、
    上訴人許金盾、被上訴人所占用，上訴人許金盾及被上訴人
    均係種植水稻等情狀，業經本院及原法院勘驗明確，並有勘
    驗筆錄、現場草圖及彰化縣田中地政事務所98年12月4日中
    地二字第0980005855號函覆之98年11月9日第878號土地複丈
    成果圖在卷可稽（分見原審卷第60、61頁、本院卷第58至60
    頁），而上訴人所指稱水塔南側有其父所建之建築物，查係
    坐落鄰地之931地號土地等情，為兩造所不爭執，而上訴人
    蕭貴玲亦不願再行測量（見本院卷第82頁背面），自堪信為
    真實。按共有物之分割，不得純以使用現狀為分割之唯一標
    準，法院為顧及全體共有人之利益認為以不全依使用現狀分
    割為宜，所決定之分割方法，縱使部分共有人因此而受有損
    害，仍不得因之指為違法（最高法院71年度台上字第2825號
    判決要旨參照）。上訴人蕭貴玲、蕭張雀華、蕭貴璧於原審
    陳稱願保持共有，此有筆錄及民事書狀在卷為憑（分見原審
    卷第87、89頁、第111頁背面、第117、118頁、第130頁），
    本院審酌被上訴人所提如原判決附圖甲案之分割方案，雖就
    系爭土地兩側均設有道路使各分割位置均有道路可達，然共
    有之道路面積即高達705.92平方公尺，占系爭土地面積達7
    ％，比例不低，且將上訴人蕭張雀華、蕭貴璧、蕭貴玲等三
    人之土地分割為不相連之二處，將導致利用上之困難；而上
    訴人蕭貴玲所提如原判決附圖丙案所示之分割方案，共有之
    道路面積亦達489平方公尺，占系爭土地面積之5％，且就分
    配予上訴人蕭清之編號Ｊ部分土地並無道路可通達，造成
    該部分土地成為袋地，對上訴人蕭清甚為不利；而上訴人
    蕭貴玲所稱供管理毗鄰931地號魚池所必須之農舍建築物係
    坐落同段931地號，與系爭土地無涉，是上訴人所提之丙案
    、被上訴人所提之甲案均不可採。
  (三)反觀上訴人許金盾所提之如原判決附圖乙案所示之分割方案
    ，各共有人於分割後取得之土地皆有道路可對外聯絡，且共
    有道路面積僅396平方公尺，占系爭土地面積僅4％，為各方
    案中比例最低者，並能保存前述上訴人蕭卿編號A部分建
    物、蕭貴璧、蕭張雀華、蕭貴玲之編號K部分之建物，而上
    訴人蕭貴玲、蕭張雀華、蕭貴璧於原審已明確表示願保持共
    有（分見原審卷第87、89頁、第111頁背面、第117、118頁
    、第130頁），有如前述，且被上訴人及上訴人許金盾與其
    餘上訴人不具親屬關係，分割後之土地利用亦互不干涉，利
    用上較不易產生糾紛，對各共有人亦無特別不利之情形，故
    為求分割後之土地能夠發揮經濟作用，及顧及全體共有人之
    利益之均衡，自無受目前使用現狀拘束之必要。又系爭土地
    位於鄉下地區，地目為田地，位屬偏僻，分配後土地，自無
    經濟價值不一而有鑑價補償必要。是原判決附圖乙案所示之
    分割方案較符多數共有人意願，應為可採。
  (四)按當事人負有促進訴訟之義務；又攻擊或防禦方法，除別有
    規定外，應依訴訟進行之程度，於言詞辯論終結前適當時期
    提出之。上訴人蕭張雀華、蕭貴玲、蕭貴璧於本院始陳稱其
    等不願保持共有，自有未合。至上訴人蕭貴玲於本院所提修
    正後之丙案（見本院卷第114頁，如附圖所示），主張將中
    間道路調整位置使不傷害現有三合院房子之圍牆；上訴人蕭
    張雀華分得之M部分、蕭貴璧分得之D部分皆移到最南面；移
    動後，道路及各共有人持分面積皆不變，分割線位置配合調
    整；而上訴人蕭張雀華同意未臨道路而由田埂出入，餘共有
    人分得位置如原提之丙案所分配稍調整位置。即如附圖所示
    N 部分分歸上訴人蕭貴玲取得、D部分分歸上訴人許金盾取
    得、P部分分歸被上訴人取得（被拍賣人原管業位置）、L部
    分分歸上訴人蕭卿取得、K部分分歸上訴人蕭宗取得、J
    部分分歸上訴人蕭清取得、M部分分歸上訴人蕭張雀華取
    得、B部分分歸上訴人蕭卿取得、C部分分歸上訴人蕭慶勳
    取得、E部分分歸上訴人蕭張秀取得、F部分分歸上訴人蕭慶
    豐取得、G部分分歸上訴人蕭璦琪取得、H部分分歸上訴人蕭
    靜怡取得、I部分分歸上訴人蕭蕙馨取得、D部分分歸上訴人
    蕭貴璧取得。惟此案為多數共有人所反對，該方案之共有道
    路面積亦約達489平方公尺，而有占系爭土地面積之5％之缺
    點，且上訴人蕭慶豐、蕭璦琪、蕭靜怡、蕭蕙馨、蕭貴璧、
    蕭張雀華僅得從田埂出入，對多數共有人不利，而上訴人蕭
    貴玲取得臨北側巷道之編號N部分土地，除上訴人蕭卿外
    ，僅利其一人，是其修正之丙案亦不可採。
  (五)本院審酌系爭土地之利用價值、顧及均衡原則、兩造之應有
    部分比例、分割後之整體形狀、對外通行需求暨經濟效益等
    一切情狀，認採取上訴人許金盾所主張如原判決附圖乙案所
    示分割方法予以分割，尚屬適當、公允，是原審諭知系爭土
    地之分割方法如原判決附圖之乙案尚符公平、妥適原則。
八、綜上所述，被上訴人訴請分割系爭土地，原審予以准許，並
    認系爭土地應採如原判決附圖之乙案分割，其分割方法尚無
    不當，上訴意旨指摘原判決不當，求予廢棄改判，為無理由
    ，應予駁回。
九、末按分割共有物事件，本質上並無訟爭性，兩造本可互換地
    位，由任一共有人起訴請求分割，均無不可；本件被上訴人
    之請求雖有理由，但如由上訴人負擔全部費用，顯有失公平
    ，是本院酌量兩造之情形，認訴訟費用宜由各當事人依原應
    有部分比例分擔，較為公允。
十、本件判決基礎已臻明確，兩造其餘主張或陳述及其攻擊防禦
    方法，於本件判決結果不生影響，爰不予一一論述，附此敘
    明。
十一據上論結，本件上訴為無理由，依民事訴訟法第463條、第385
  條第1項前段、第449條第1項、第78條、第80條之1、第85 條
  第1項但書，判決如主文。
中    華    民    國   100    年    7     月    5     日
                民事第五庭    審判長法  官  李寶堂
                                    法  官  古金男
                                    法  官  王重吉
以上正本係照原本作成。
如對本判決上訴，須於收受判決送達後20日內向本院提出上訴書
狀，其未表明上訴理由者，應於提出上訴後20日內向本院提出上
訴理由書（須按他造人數附具繕本）。
上訴時應提出委任律師為訴訟代理人之委任狀。具有民事訴訟法
第466條之1第1項但書或第2項之情形為訴訟代理人者，另應附具
律師及格證書及釋明委任人與受任人有該條項所定關係之釋明文
書影本。如委任律師提起上訴者，應一併繳納上訴審裁判費。
                                    書記官  鄧智惠
中    華    民    國   100    年    7     月    6     日
                                                      Ａ